【裁判字號】    88,重訴,890
【裁判日期】    890320
【裁判案由】    返還股金
【裁判全文】
臺灣高雄地方法院民事判決  八十八年度重訴字第八九○號
    原      告  乙○○
    訴訟代理人  鄭淑貞律師
    被      告  甲○○      住.
    訴訟代理人  顏福松律師
右當事人間返還股金事件，本院判決如左：
    主    文
原告之訴及假執行之聲請均駁回。
訴訟費用由原告負擔。
    事    實
甲、原告方面：
  一、聲明：被告應給付原告新台幣九百八十五萬九千元，及各自如附表所示利息起
      算日起至清償日止，按年息百分之五計算之利息。訴訟費用由被告負擔。原告
      願供擔保，請準宣告假執行。
  二、陳述：原告乙○○於民國八十六年十一月十七日與被告甲○○簽立股權讓與協
      議書（下稱系爭協議書），受讓被告於勝淳鋼鐵股份有限公司（下稱勝淳公司
      ）所有股份，且原告業已如約交付所開立之支票四紙予被告收執無訛，作為股
      權買賣之對價。然原告除業已依約免除被告就勝淳公司對金融機構之保證責任
      外，且已陸續兌現上開四紙支票中之三張支票；共計新台幣（下同）九百八十
      五萬九千元，惟被告俟最後一張發票日為八十七年五月十七日；面額為一百九
      十二萬九千五百元之支票即將兌現之際，渠卻故意不兌現上開股款尾款（按原
      告之甲存帳號保留上開尾款至八十七年十一月四日止，餘額還有二百二十三萬
      六千六百八十四元），及拒辦股權移轉登記，是被告業已違約。更甚者，被告
      竟於八十七年五月十三日委請顏福松律師發函解除兩造於八十六年十一月十七
      日所簽訂之股權讓與協議，惟原告見被告無締約讓與股權之誠意，實以洞然，
      是原告亦於八十八年九月四日發函通知被告解除上開股權讓與契約，準此，被
      告自應負有解除契約後回復原狀之義務，亦即應返還原告上開所收取之股款九
      百八十五萬九千元。
  三、對被告抗辯之陳述：
    (一)原告乙○○已依約給付，並未有被告所指摘之不法行為：
      原告於八十六年十一月十七日與被告甲○○簽立系爭協議書，兩造約定：「˙
      ˙˙甲方（即被告甲○○）持有勝淳公司所有股數，全數轉讓與已方（即原告
      乙○○），乙方交付如附件依之支票四張作為買賣之對價˙˙˙」，且原告所
      交付與被告四紙支票中前三張業於八十六年十一月三十日、八十七年三月十七
      日、八十七年四月十七日讓被告兌領共計九百八十五萬九千元，此業經被告承
      認在案，詎被告領取大部分之股款後，即開始對外散佈不實謠言，破壞公司信
      譽，百般阻擾，導致銀行凍結對原告之放款，原告因而未能馬上塗銷被告就勝
      淳公司對金融機構之保證責任。另被告為製造原告違約再先之不實假象，故意
      不將原告前所交付第四張支票即到期日八十七年五月十七日票面金額為一百九
      十二萬九千五百元之支票向銀行為付款之提示，另以上開虛構之不實事項為由
      ，委託顏福松律師於八八十七年五月十三日發函予原告表示：依法解除雙方於
      八十六年十一月十七日簽訂之讓股協議並沒收之九百八十五萬元云云，顯見被
      告已無履行契約之誠意，惟原告基於與被告間有長期合作之情誼，仍將保留超
      過上開第四張支票到期日為八十七年五月十七日，票款為一百九十二萬九千五
      百元於銀行（按原告之甲存帳號至八十七年十一月四日上有二百二十三萬六千
      六百八十四元），讓被告可隨時提示兌現承領，並依約塗銷被告擔任勝淳公司
      連帶保證人之責任，此有借款餘額證明書及抵押權塗銷證明書為憑，詎原告已
      依約塗銷被告擔任勝淳公司之連帶保證人責任後，被告仍拒不移轉股權予原告
      並執意解除契約，原告見被告解除契約之意已堅無迴轉餘地，為此，原告乃發
      函願與被告合意解除契約。並於解除契約後，爰依民法第二百五十九條即不當
      得利關係，請求被告返還上開所收取之股款。被告主張沒收已支付之九百八十
      五萬九千元，與法無據。
  四、證據：提出股權讓與協議書影本一份、支票影本四張、耕律字第八七一０二二
      號律師函影本一份、存證信函影本一份、抵押權塗銷同意書影本一份、借款餘
      額證明書一份。
乙、被告方面：
  一、聲明：如主文所示。
  二、陳述：被告與原告雖於民國八十六年十一月十七日簽立系爭協議書，但因原告
      違約，嗣依協議書約定解除契約，沒收其所繳付價金九百八十五萬九千元，其
      經過如下：
  （一）原告是實際執行公司業務之地下董事長，該公司登記掛名董事長為李明進。
  （二）自八十四年起原告執行地下董事長之職務，經董事會認定其執行職務涉有不
        法，依公司規定，監察人依法委聘林益民會計師審計，審計結果確有不法情
        事，事後原告不僅不能解決公司違法之情事，為免監察人即被告再予查察，
        故唆使李明進等人召開臨時股東會，決議解散公司。
  （三）雙方協議書約定一千一百七十八萬八千五百元整，由原告開立支票四張分期
        支付，未料票據提示至第三張後第四張竟遭退票，此為原告違約情事之一，
        其次支票領至第三張時，經被告向農民銀行中港分行查詢原告有無按照協議
        書第二點約定，由原告保證免除被告就金融機構之保證責任，殊料原告竟未
        照協議書第二條履約，導致農民銀行查封被告財產，後原告不僅將公司非法
        解散，更於公司解散後，更以被告之名所簽立予農民銀行之本票，大量密集
        向農民銀行借款達一千多萬元，此起均願傳訊農民銀行中港分行承辦人員為
        證自明。
  （四）原告上述惡行，目標均在暗算被告股權外，更且為降低被告在勝淳公司股值
        ，竟唆使李明進於勝淳公司解散後，未經清算程序，即將勝淳公司土地廠房
        及資金，移轉登記於第三人正錞公司。使勝淳公司目前每股淨值僅餘一元。
  （五）綜上所陳，本件純係原告違約，被告尚無違約情事，原告據以解除契約，依
        法無據，是以原告之訴顯無理由，應予駁回。
 三、證據：提出股權讓與協議書影本一份、支票影本四張、勝淳公司八十四年盈餘
     分配表、八十五年資產負債表、董監事會議記錄、財務查核報告書臨時股東會
     議記錄、中國農民銀行保證書等相關會議資料等影本。
    理    由
一、本件原告主張原告於八十六年十一月十七日與被告簽立股權讓與協議書，受讓被
    告於勝淳公司所有股份，且原告業已如約交付所開立之二紙支票四紙予被告收執
    無訛，作為股權買賣之對價。然原告除業已依約免除被告就勝淳公司對金融機構
    之保證責任外，且已陸續兌現上開四紙支票中之三張支票；共計）九百八十五萬
    九千元，惟被告俟最後一張發票日為八十七年五月十七日；面額為一百九十二萬
    九千五百元之支票即將兌現之際，卻故意不兌現上開股款尾款，及拒辦股權移轉
    登記，是被告業已違約。且被告竟於八十七年五月十三日委請律師發函解除兩造
    所簽訂之股權讓與協議，故原告亦於八十八年九月四日發函通知被告解除上開股
    權讓與契約，準此，被告自應負有解除契約後回復原狀之義務，亦即應返還原告
    上開所收取之股款九百八十五萬九千元。
    被告則以，兩造簽立系爭協議書後，未料票據提示至第三張後第四張竟遭退票，
    此為原告違約情事之一，其次支票領至第三張時，經被告向農民銀行中港分行查
    詢原告有無按照協議書第二點約定，由原告保證免除被告就金融機構之保證責任
    ，殊料原告竟未照協議書第二條履約，導致農民銀行查封被告財產，原告更以被
    告之名所簽立予農民銀行之本票，大量密集向農民銀行借款達一千多萬元，本件
    純係原告違約，被告尚無違約情事，原告據以解除契約，依法無據等語置辯。
二、本件兩造對於簽訂系爭協議書以轉讓股權，而原告並已將依協議內容所定之支票
    四紙中之三張兌現等情為兩造所不爭執，並有系爭協議書及支票四紙影本在卷可
    憑，堪認兩造間確有訂立股權轉讓協議之事實為真實，而原告主張被告故意將第
    四張支票不為兌現，被告則以係原告違約，未於期限前免除被告之保證責任等語
    為辯，則本件兩造爭執之要點即在於被告有無違反兩造之協議契約，原告得否解
    除契約而請求返還股金？經查：
（一）按兩造對於系爭協議書對於股權轉讓之約定係以原告所交付之票據全部兌現（
      即價金全部繳清），並免除被告就勝淳公司對金融機構之保證責任，為兩造股
      權讓與契約之要件等事實均不爭執，然系爭協議書對於原告應何時免除被告對
      於金融機構之保證責任並無約定，按解釋意思表示，應探求當事人之真意，不
      得拘泥於所用之文字，民法第九十八條定有明文。而系爭協議書既以原告需將
      全部票據兌現及免除被告對於金融機構之保證責任，則其契約之真意乃在於原
      告支付價金，被告脫離對於勝淳公司之股東保證責任，則原告至遲應於最後一
      張票據到期日前免除被告對於金融機構之保證責任自明。
（二）兩造所約定之第四紙票據到期日為八十七年五月十七日，此有系爭支票影本附
      卷可憑，原告固提出第一商業銀行中港分行之借款餘額證明書證明原告於八十
      七年七月九日以解除被告對於金融機構之保證責任，而認原告業已履行雙方之
      約定免除被告對金融機構之保證責任，然則被告尚為另一中國農民銀行之債務
      人，而中國農民銀行於八十八年四月十二日始出立抵押權塗銷同意書，亦即八
      十八年四月十二日被告對於金融機構之保證責任於同日始免除，此有中國農民
      銀行抵押權塗銷同意書在卷可憑，則原告於最後一紙支票之票載到期日即八十
      七年五月十七日前並未履行系爭協議書中所定之條件，則原告確未履行兩造所
      約定之協議內容。
（三）又原告雖稱被告故意不提示所交付之第四紙票據，而拒絕履行協議，然查原告
      所簽發之最後一紙支票，被告係於八十七年十二月八日提示而退票，雖有違票
      據法之提示期限，然原告既未於八十七年五月十七日前免除被告對於金融機構
      之保證責任，則原告仍非不能以其他清償方式替代票據之支付，然原告既未提
      出其他現金或有價證券代替清償，則何以能以被告未按期提示以致嗣後退票為
      由，而認被告拒絕履行協議。
（四）被告雖自認以律師函件表示解除兩造間之協議，然依該函件內容被告係以原告
      遲延給付違約而解除契約，而解除契約僅需片面之意思表示即可，並無需有解
      除契約之合意，故縱原告嗣後亦以信函表示解約，然其解約係以被告違約為前
      提之解除契約，故兩造間之解除契約之意思表示即無所謂合意之解除，是原告
      所稱，兩造合意解除契約顯有誤會。
三、綜前所述，本件兩造所簽立之協議書雖甚不周延，然彼此之真意，乃在於原告須
    支付對價並免除被告對於勝淳公司之保證責任為契約之要點，原告既違反協議未
    於最後一紙支票到期日前免除被告就勝淳公司對金融機構之保證責任，則原告既
    違約在先，而由被告解除契約，則原告自不得以自己之違約為先而主張被告嗣後
    拒絕履行，並主張被告違約而請求解除契約。從而，被告既未違反協議，原告主
    張解除契約，而請求被告返還價金，顯無理由，應予駁回。原告受敗訴判決，其
    假執行之聲請即失所依據，應併予駁回。
四、結論：原告之訴為無理由，依民事訴訟法第七十八條，判決如主文。
中      華      民      國    八十九    年      三      月      二十    日
                              臺灣高雄地方法院民事庭
~B法      官  陳嘉惠
右為正本係照原本作成。
如不服本判決，應於送達後廿日內，向本院提出上訴狀並表明上訴理由，如於本判決
宣示後送達前提起上訴者，應於判決送達後十日內補提上訴理由書（須附繕本）。
~B法院書記官  林誠桂
中      華      民      國    八十九    年      三      月      二十    日


司法院資訊處製作；財團法人民間司法改革基金會備份。
